臺北高等行政法院判決
111年度訴字第118號
111年10月27日辯論終結
原      告  王曉芳                                     
訴訟代理人  王仲軒  律師
複代理人    陳毓婷  律師
被      告  內政部                               
代  表  人  徐國勇（部長）
訴訟代理人  余佩儒                                
            張育群              
            張家豪              
上列當事人間臺灣地區與大陸地區人民關係條例事件，原告不服
行政院中華民國110年11月25日院臺訴字第1100193683號訴願決
定，提起行政訴訟，本院判決如下：
    主  文
原告之訴駁回。
訴訟費用由原告負擔。
    事實及理由
一、爭訟概要：原告係大陸地區人民，與我國人民連英明結婚，
    經被告許可來臺依親居留，發給第106332034390號依親居留
    證，有效日期至民國112年11月18日。原告於110年8月17日
    申請長期居留，被告以所屬移民署（下稱移民署）北區事務
    大隊臺北市專勤隊（下稱臺北市專勤隊）實地訪查及面談結
    果，認有事實足認原告無正當理由未與依親對象共同居住，
    且有關婚姻真實性之說詞、證據不符，依大陸地區人民在臺
    灣地區依親居留長期居留或定居許可辦法（下稱居留定居許
    可辦法）第15條第1項第3款、第27條第1項第3款規定，以11
    0年10月14日內授移北北服字第1100912436號處分書（下稱
    原處分），不予許可原告申請長期居留，廢止依親居留許可
    ，註銷核發之第106332034390號依親居留證，並自不予許可
    長期居留及廢止依親居留許可之翌日起算1年，不許可其再
    申請依親居留及長期居留。原告不服，提起訴願，遭決定駁
    回，遂提起本件行政訴訟。
二、原告起訴主張及聲明：
（一）主張要旨：
　　⒈原告與連英明結婚後，因原告友人邀請共營事業而至臺北
      市處所同居。惟近年來疫情肆虐，原告因工作繁忙之故，
      多住於工作室（臺北市○○區○○街○段00之0號，下稱系爭工
      作室），隔週或間隔雙周方返回與連英明同住之處所。故
      原告自有與連英明同住之事實，僅因疫情之不可抗力因素
      ，為謀生路而暫住工作場所，被告如需調查原告實際居住
      情形，自應至系爭工作室訪查並詢問原告同事，以明瞭原
      告是否有正當理由暫未與配偶同住。然被告僅訪查連英明
      及其住所後，逕予認定原告與配偶無同居事實，未實際至
      原告暫居地調查，認定過程過於草率，其調查方法無法確
      認原告真實情形，與居留定居許可辦法第15條第1項第3款
      所欲保障兩岸配偶婚姻真實性之法益背道而馳，所為原處
      分顯係違反行政程序法第7條手段適當性法則。
　　⒉系爭工作室與原告及連英明共同居住地走路需30分鐘，而
      原告動輒工作至半夜11、12點，考量系爭工作室周遭治安
      情況，並不利於原告夜間孤身返家。且連英明有呼吸障礙
      疾患，原告與其同床共眠時，加上工作壓力繁重，往往有
      難以入眠之情形，故原告為兼顧夫妻生活所需之經濟開銷
      而加緊工作，並視情況歇息於工作場所而未每日返家，亦
      屬情理之中。被告卻漏未斟酌此節有利原告之事實，而逕
      認原告未每日返家即屬無正當理由而未同居，顯違反行政
      程序法第9條有利不利一律注意原則，亦與經驗法則不符
      等語。
（二）聲明：
      ⒈訴願決定、原處分均撤銷。
      ⒉被告對於原告110年8月17日之申請，應作成許可原告長
        期居留證之行政處分。　　　
三、被告答辯及聲明：
（一）答辯要旨：
　　⒈依臺北市專勤隊110年9月11日查察紀錄表、移民署同年月2
      3日面談紀錄所載，原告與配偶連英明雙方就共見聞事項
      說詞多不一致。又原告雖主張其工作經濟需求而暫居於工
      作處所，惟原告經營之理髪廳與○○街住處皆位於臺北市○○
      區，兩處相距僅2.4公里，路程僅約10至20分鐘，顯見原
      告非因通勤距離遙遠、交通不便之原因，無法返回○○街住
      處與配偶共同居住，實難以此作為其等未共同居住之正當
      理由。退步言之，原告縱稱因工作經濟需要而暫居於工作
      場所，惟原告為維繫與連英明之婚姻正常圓滿關係及相互
      協調配合，亦應對彼此共同居住處所有所基本瞭解。原告
      既稱已入住○○街住處快1年，卻就○○街住處為幾層樓之建
      築、居住樓層共有幾間套房、搭乘電梯是否感應磁扣、鑰
      匙數量及垃圾處理方式等情均不清楚，甚就何時入住、房
      租每月何時支付及原告經營之理髪廳開幕前2人是否同住
      於○○街住處等生活共見聞事項，原告說詞與連英明多有差
      異，是原告無正當理由未與依親對象即連英明共同居住經
      營婚姻生活之事實要可認定，原告主張因工作經濟需要而
      暫居工作場所之理由，洵無可採。
　　⒉本案臺北市專勤隊至原告與連英明所稱共同生活之處所實
      地訪查2人生活軌跡，即有助於居留定居許可辦法目的之
      達成，而原告暫居之工作場所並非2人共同生活居住之處
      所，如何在該處訪查尋得2人共同生活居住之事實？原告
      主張本案未至其暫居之工作場所訪查即逕予認定其未與連
      英明共同居住，違反行政程序法第7條所定手段適當性原
      則，並無理由。
　　⒊另原告與連英明於面談中，詢及原告甚少回家與連先生同
      住過夜之原因時，2人皆未提及連英明有睡眠呼吸障礙情
      事。現原告以原處分作成後發生之國泰綜合醫院之檢查報
      告，主張連英明有睡眠呼吸障礙等情狀，導致原告與其同
      床難以入眠，乃視情況歇息於工作場所而未每日返家，指
      摘原處分未考量此一有利於原告事實而違反行政程序法第
      9條規定，實無可採等語。
（二）聲明：駁回原告之訴。
四、本院之判斷：
（一）爭訟概要欄所載事實，有原告之大陸地區人民在臺灣地區
      居留或定居申請書及依親居留證（原處分卷乙證1)、臺北
      市專勤隊110年9月11日查察紀錄表及查察照片（原處分卷
      乙證4）、移民署110年9月23日面談紀錄（原處分卷乙證5
      ）、原處分（本院卷第49至50頁）及訴願決定（本院卷第
      37至42頁）等資料在卷足憑，且為兩造所不爭，堪認屬實
      。
（二）依臺灣地區與大陸地區人民關係條例第17條第9項規定授
      權訂定之居留定居許可辦法第15條第1項第3款規定：「大
      陸地區人民申請依親居留，有下列情形之一者，得不予許
      可；已許可者，得撤銷或廢止其許可，並自不予許可、撤
      銷或廢止許可之翌日起算1年以上、5年以下之一定期間，
      不許可其再申請：……三、有事實足認其無正當理由未與依
      親對象共同居住，或有關婚姻真實性之說詞、證據不符。
      」第27條第1項第3款規定：「大陸地區人民申請長期居留
      ，有下列情形之一者，得不予許可；已許可者，得撤銷或
      廢止其許可，並自不予許可、撤銷或廢止之翌日起算1年
      以上、5年以下之一定期間，不許可其再申請：……三、有
      事實足認其無正當理由未與依親對象共同居住，或有關婚
      姻真實性之說詞、證據不符。」
（三）查依臺北市專勤隊110年9月11日查察紀錄表、移民署同年
      月23日面談紀錄，有關原告無正當理由未與配偶共同居住
      ，且有關婚姻真實性之說詞、證據不符之處如下：
    ⒈雙方就下列共見聞事項說詞不一致：⑴關於面談前一日如何
      返回臺北市○○區○○街000巷0號3樓之1住處：（原告）晚上
      11點下班後步行約20分鐘回○○街住處。（連英明）原告晚
      上11點下班後，先跟朋友去逛廣州街夜市，再由朋友騎機
      車載她回○○街住處。⑵○○街住處搭乘電梯是否需要感應磁
      扣：（原告）否。（連英明）是。⑶○○街住處鑰匙數量為
      何：（原告）1樓大門需要1把鑰匙，3樓大門需要1把，進
      我們房間也需要1把。（連英明）1樓大門是用磁扣感應的
      ，3樓大門房東不讓我們關，房東也沒有給我鑰匙，進房
      間需要1把鑰匙。⑷2人何時開始住在○○街住處：（原告）
      我們住在這裡快1年了，我們先住在1號房間，2、3個月前
      搬到3號房間。（連英明）我們自109年3月開始住在○○街
      住處，我們先住在7號房間，約半年前搬到3號房間。⑸○○
      街住處房租何時支付：（原告）每個月30日付房租。（連
      英明）7號房間是每個月1日付房租，3號房間是每個月10
      日付房租。⑹於原告經營的理髪廳開幕前，原告是否與配
      偶同住於○○街住處：（原告）是。（連英明）否。⑺原告
      返回○○街住處時，是否都會在該處過夜及盥洗：（原告）
      我大多回去2、3個小時就離開，偶爾才在該處過夜，但我
      不會在該處盥洗，都是回理髪廳盥洗。（連英明）原告每
      次回去都會過夜及盥洗。⑻2人為何遷居至臺北市：（原告
      ）因為我的武漢同鄉高豔芬住在臺北，她希望我搬到臺北
      和她一起賣保健食品。（連英明）原告想到臺北市和武漢
      同鄉一起在獅子林大樓旁的「夜上海卡拉OK」工作。
    ⒉又依前揭查察紀錄表所載，臺北市專勤隊至○○街住處查訪
      時，屋內除衣櫃內有2件疑似女用外套外，幾無其他女性
      衣物及用品，且浴室內僅放置1個漱口杯及1支牙刷，並未
      見原告於2人共同居住處所之生活痕跡。另原告於面談時
      即稱已搬至○○街住處居住快1年，卻又稱對於居住處所為
      幾層樓之建築及垃圾處理方式等情均不清楚；所居住樓層
      共有幾間套房亦不確定。甚至稱其並無鑰匙，因為都是連
      英明幫其開門、在1樓接其上樓等情，顯與一般夫妻共同
      居住經營婚姻生活之常情相違。況原告於起訴時稱隔週或
      間隔雙周方返回與連英明同住之處所，果係如此，何以原
      告對○○街住處之居家生活環境等相關之各項說詞卻有如上
      述之不一致及不清楚等情事?再者，原告面談時稱於經營
      之理髪廳開幕前與連英明同住於○○街住處，惟連英明之說
      詞卻與原告所述完全相異，是其2人是否於前揭期間共同
      居住於○○街住處顯有疑義。連英明甚至於面談時稱理髮廳
      開幕前，原告當時跟她夜上海卡拉OK店的1個同事一起租
      屋同住在○○街0段公司附近等語。復參以原告與連英明結
      婚已逾7年，原告自106年7月團聚入境迄今4度返回大陸地
      區，連英明卻從未與原告同行返鄉探親（原處分卷乙證8
      ）；以及原告於面談中隻字未提自高雄遷居至臺北後在卡
      拉OK店工作及與同事在外租屋居住一事，僅稱與武漢同鄉
      高豔芬一同銷售保健食品等語，已如前述，顯見原告刻意
      隱瞞卡拉OK店工作情事，及其於理髮廳開幕前即未與配偶
      共同居住之事實。
（二）按居留定居許可辦法許可大陸地區配偶來臺居留之目的，
      係與臺灣地區配偶即依親對象共同生活及互相照顧，並維
      繫婚姻正常圓滿之關係，如大陸地區配偶無故未與依親團
      聚之家庭成員共同居住，或令主管機關有正當理由對其婚
      姻真實性產生懷疑，即與該辦法許可大陸地區配偶來臺意
      旨有所違背。本案臺北市專勤隊至原告與配偶連英明所稱
      共同生活之處所實地訪查2人生活軌跡，即有助於前開居
      留定居許可辦法目的之達成，而原告暫居之工作場所並非
      2人共同生活居住之處所，自無再到原告系爭工作室查訪
      之必要。原告主張本案未至其暫居之工作場所訪查即逕予
      認定其未與配偶共同居住，違反行政程序法第7條所定手
      段適當性原則云云，並不足採。
（三）另查原告系爭工作室與○○街住處均在臺北市○○區，兩處相
      距約僅2.4公里，車程不到20分鐘、步行亦約30分鐘左右
      （原處分卷乙證7），尚難認原告係因通勤距離遙遠、交
      通不便致無法返回○○街住處與連英明共同居住，自難以此
      作為2人未共同居住之正當理由。又縱使原告有因工作經
      濟之需求暫居於工作場所，然本件係因前揭事證認定原告
      無正當理由未與依親對象即配偶共同居住經營婚姻生活，
      原告主張被告違反行政程序法第9條有利不利一律注意原
      則及違反經驗法則云云，亦不可採。
（四）至原告主張連英明有睡眠呼吸障礙等情狀，導致原告與其
      同床難以入眠，乃視情況歇息於工作場所而未每日返家，
      並以國泰綜合醫院多項生理睡眠檢查報告為證，稱原處分
      未注意此有利於原告之事實云云。惟原告與連英明於面談
      中，經詢及原告甚少回家與配偶同住過夜之原因時，2人
      皆未提及連英明有睡眠呼吸障礙情事。況縱使連英明有該
      等睡眠呼吸障礙，亦屬夫妻間應共同竭力謀求解決之生活
      事項，斷無執此而主張係未共同居住之正當理由，原告此
      部分主張亦無從採為有利之認定。
五、從而，原告主張各節並不可採，原處分於法並無違誤，訴願
    決定予以維持，核無不合，原告猶執前詞，訴請判決如聲明
    所示，為無理由，應予駁回。       
六、本件事證已臻明確，原告請求傳訊證人即其配偶連英明，欲
    證明兩人確實在主觀上係有感情基礎下而結婚一節。惟本件
    原處分之作成，係基於有事實足認原告無正當理由未與依親
    對象共同居住，且有關婚姻真實性之說詞、證據不符等事由
    ，均如前述，核無再予傳訊證人調查之必要；又兩造其餘主
    張及陳述，亦於判決結果不生影響，不再逐一論列，附此敘
    明。
七、結論：原告之訴為無理由，判決如主文。
中　　華　　民　　國　　111 　年　　12　　月　　1 　　日
   　　　　　　　   臺北高等行政法院第三庭
                              審判長法  官　 高愈杰
                          　　      法  官　 孫萍萍
                             　　　 法  官   李君豪
一、上為正本係照原本作成。
二、如不服本判決，應於送達後20日內，向本院提出上訴狀並表
    明上訴理由，如於本判決宣示後送達前提起上訴者，應於判
    決送達後20日內補提上訴理由書。（須按他造人數附繕本）
三、上訴時應委任律師為訴訟代理人，並提出委任書。（行政訴
    訟法第241條之1第1項前段）
四、但符合下列情形者，得例外不委任律師為訴訟代理人。（同
    條第1項但書、第2項）
得不委任律師為訴訟代理人之情形 所  需  要  件 (一)符合右列情形之一者，得不委任律師為訴訟代理人　 1.上訴人或其法定代理人具備律師資格或為教育部審定合格之大學或獨立學院公法學教授、副教授者。 2.稅務行政事件，上訴人或其法定代理人具備會計師資格者。 3.專利行政事件，上訴人或其法定代理人具備專利師資格或依法得為專利代理人者。 (二)非律師具有右列情形之一，經最高行政法院認為適當者，亦得為上訴審訴訟代理人 1.上訴人之配偶、四親等內之血親、二親等內之姻親具備律師資格者。 2.稅務行政事件，具備會計師資格者。 3.專利行政事件，具備專利師資格或依法得為專利代理人者。 4.上訴人為公法人、中央或地方機關、公法上之非法人團體時，其所屬專任人員辦理法制、法務、訴願業務或與訴訟事件相關業務者。 是否符合(一)、(二)之情形，而得為強制律師代理之例外，上訴人應於提起上訴或委任時釋明之，並提出(二)所示關係之釋明文書影本及委任書。  
中　　華　　民　　國　　111 　年　　12　　月　　1 　　日
                                    書記官  樓琬蓉